---
title: "Caso C&A"
author: "Ricardo Vargas Murillo"
date: "2026-03-03"
output:
   html_document:
     code_folding: hide
  
---
Este es un analisis de compra de viviendas con las siguientes características: 

```{r setup, echo=FALSE}
knitr::opts_chunk$set(
   message = FALSE, warning = FALSE,
  fig.align = "center", fig.width = 9, fig.height = 5
)
options(scipen = 999)
set.seed(123)
```

```{r librerias,echo = FALSE}

library(devtools)
library(paqueteMODELOS)   # si falla, instala desde github (ver chunk siguiente)
library(tidyverse)
library(janitor)
library(skimr)
library(plotly)
library(leaflet)
library(broom)
library(lmtest)
library(car)
library(performance)
library(Metrics)
library(rsample)
library(tibble)
library(kableExtra)
library(DT)
```


```{r tablas, }
tabla_viviendas <- tibble(
  Características = c(
    "Tipo",
    "área construida",
    "parqueaderos",
    "baños",
    "habitaciones",
    "estrato",
    "zona",
    "crédito preaprobado"
  ),
  `Vivienda 1` = c(
    "Casa",
    "200",
    "1",
    "2",
    "4",
    "4 o 5",
    "Norte",
    "350 millones"
  ),
  `Vivienda 2` = c(
    "Apartamento",
    "300",
    "3",
    "3",
    "5",
    "5 o 6",
    "Sur",
    "850 millones"
  )
)

knitr::kable(tabla_viviendas, caption = "Comparación de viviendas")
```


Se responderá la solicitud del cliente mediante las tecnicas de modelacion. Por lo tanto este es un informe donde se analizarán los dos casos de vivienda.

```{r Traer datos,echo = FALSE }

data("vivienda")

df <- vivienda %>%
  clean_names()

# Asegurar tipos (según tu profesor suele tratar estrato/piso como categóricas)
df <- df %>%
  mutate(
    zona = factor(zona),
    piso = factor(piso),
    estrato = factor(estrato),
    tipo = factor(tipo),
    banios = as.numeric(banios),
    habitaciones = as.numeric(habitaciones),
    parqueaderos = as.numeric(parqueaderos),
    areaconst = as.numeric(areaconst),
    preciom = as.numeric(preciom),
    longitud = as.numeric(longitud),
    latitud = as.numeric(latitud)
  )

```

## Vivienda 1

Comenzaremos realizando el analisis de la Vivienda 1 (Casa, 200m2)


```{r filtro_vivienda_1, }
base1 <- df %>%
  filter(
    tipo == "Casa",
    zona %in% c("Norte", "Zona Norte"),
    areaconst >= 180 & areaconst <= 250,
    parqueaderos >= 1,
    banios >= 2,
    habitaciones >= 4,
    as.numeric(as.character(estrato)) >= 4
  )




```



A continuación se puede ver un filtrado inicial de las posibles viviendas en las que podria haber interes:

```{r tabla_scroll}


DT::datatable(
  base1,
  caption = "Viviendas posibles etapa inicial",
  options = list(
    pageLength = 10,
    scrollX = TRUE,
    scrollY = "400px"
  )
)
```

```{r}

leaflet(base1) %>%
  addTiles() %>%
  addCircleMarkers(
    lng = ~longitud,
    lat = ~latitud,
    radius = 4,
    opacity = 0.8,
    popup = ~paste0(
      "<b>Barrio:</b> ", barrio,
      "<br><b>Precio:</b> ", preciom, " M",
      "<br><b>Área:</b> ", areaconst,
      "<br><b>Estrato:</b> ", estrato,
      "<br><b>Habitaciones:</b> ", habitaciones,
      "<br><b>Baños:</b> ", banios,
      "<br><b>Parqueaderos:</b> ", parqueaderos,
      "<br><b>Longitud:</b> ", round(longitud, 5),
      "<br><b>Latitud:</b> ", round(latitud, 5)
    )
  )
```





```{r diagnostico_base1}

b1 <- base1 %>%
  select(preciom, areaconst, estrato, banios, habitaciones, parqueaderos) %>%
  drop_na(preciom, areaconst, estrato, banios, habitaciones, parqueaderos) %>%
  mutate(estrato = as.factor(estrato))

p1 <- plot_ly(
  data = b1, x = ~areaconst, y = ~preciom, color = ~estrato,
  type = "scatter", mode = "markers"
) %>%
  layout(title = "Base 1: Precio vs Área (coloreado por estrato)",
         xaxis = list(title = "Área construida"),
         yaxis = list(title = "Precio (millones)"))
p1
```


```{r}

p2 <- plot_ly(b1, x = ~estrato, y = ~preciom, type = "box") %>%
  layout(title = "Base 1: Precio por estrato", xaxis = list(title="Estrato"), yaxis=list(title="Precio"))
p2
```


```{r mapa_zonas}
library(dplyr)
library(leaflet)

# 1) Definir puntos de corte por latitud
# Ajusta estos valores según tu base y tu ciudad
lat_sur_centro   <- 4.60
lat_centro_norte <- 4.70

# 2) Crear variable de zona
base1 <- base1 %>%
  mutate(
    zona = case_when(
      latitud < lat_sur_centro ~ "Sur",
      latitud >= lat_sur_centro & latitud < lat_centro_norte ~ "Centro",
      latitud >= lat_centro_norte ~ "Norte",
      TRUE ~ NA_character_
    )
  )

# 3) Paleta de colores por zona
pal <- colorFactor(
  palette = c("Sur" = "red", "Centro" = "orange", "Norte" = "darkgreen"),
  domain = base1$zona
)

# 4) Límites del mapa para dibujar las líneas divisorias
min_lon <- min(base1$longitud, na.rm = TRUE)
max_lon <- max(base1$longitud, na.rm = TRUE)
min_lat <- min(base1$latitud, na.rm = TRUE)
max_lat <- max(base1$latitud, na.rm = TRUE)

# 5) Construcción del mapa
leaflet(data = base1) %>%
  addTiles() %>%
  
  # Puntos
  addCircleMarkers(
    lng = ~longitud,
    lat = ~latitud,
    color = ~pal(zona),
    radius = 3,
    stroke = FALSE,
    fillOpacity = 0.45,
    opacity = 0.7,
    popup = ~paste0(
      "<b>Zona:</b> ", zona,
      "<br><b>Precio:</b> ", preciom, " M",
      "<br><b>Área:</b> ", areaconst,
      "<br><b>Estrato:</b> ", estrato,
      "<br><b>Habitaciones:</b> ", habitaciones,
      "<br><b>Baños:</b> ", banios,
      "<br><b>Parqueaderos:</b> ", parqueaderos
    )
  ) %>%
  
  # Línea divisoria Sur / Centro
  addPolylines(
    lng = c(min_lon, max_lon),
    lat = c(lat_sur_centro, lat_sur_centro),
    color = "black",
    weight = 3,
    opacity = 0.9,
    popup = "Límite Sur - Centro"
  ) %>%
  
  # Línea divisoria Centro / Norte
  addPolylines(
    lng = c(min_lon, max_lon),
    lat = c(lat_centro_norte, lat_centro_norte),
    color = "black",
    weight = 3,
    opacity = 0.9,
    popup = "Límite Centro - Norte"
  ) %>%
  
  # Leyenda
  addLegend(
    position = "bottomright",
    pal = pal,
    values = ~zona,
    title = "Zona",
    opacity = 1
  )

```



## Vivienda 2



```{r filtro_vivienda_2}

base2 <- df %>%
  filter(
    tipo == "Apartamento",
    zona %in% c("Sur", "Zona Sur"),
    areaconst >= 300,
    parqueaderos >= 3,
    banios >= 3,
    habitaciones >= 5,
    as.numeric(as.character(estrato)) >= 5
  )

nrow(base2)

DT::datatable(
  base2,
  caption = "Apartamentos que cumplen o superan los criterios de la Vivienda 2",
  options = list(
    pageLength = 10,
    scrollX = TRUE,
    scrollY = "400px"
  )
)

```


```{r}

leaflet(base2) %>%
  addTiles() %>%
  addCircleMarkers(
    lng = ~longitud,
    lat = ~latitud,
    radius = 4,
    opacity = 0.8,
    popup = ~paste0(
      "<b>Barrio:</b> ", barrio,
      "<br><b>Precio:</b> ", preciom, " M",
      "<br><b>Área:</b> ", areaconst,
      "<br><b>Estrato:</b> ", estrato,
      "<br><b>Habitaciones:</b> ", habitaciones,
      "<br><b>Baños:</b> ", banios,
      "<br><b>Parqueaderos:</b> ", parqueaderos,
      "<br><b>Longitud:</b> ", round(longitud, 5),
      "<br><b>Latitud:</b> ", round(latitud, 5)
    )
  )

```



```{r}
base3 <- df %>%
  filter(tipo == "Apartamento", zona == "Zona Sur")
```

```{r}
leaflet(base3) %>%
  addTiles() %>%
  addCircleMarkers(
    lng = ~longitud, lat = ~latitud,
    radius = 4, opacity = 0.8,
    popup = ~paste0("Precio: ", preciom, " M | Area: ", areaconst,
                    " | Estrato: ", estrato, " | Hab: ", habitaciones,
                    " | Baños: ", banios, " | Parq: ", parqueaderos)
  )
```

